【裁判字號】    97,訴,443
【裁判日期】    980526
【裁判案由】    分割共有物
【裁判全文】
臺灣臺南地方法院民事判決               97年度訴字第443號
原      告    丁○○
訴訟代理人    己○○
被      告    Ｄ○○
訴訟代理人    Ｅ○○
被      告    Ｈ○○
              午○○
                          弄7.
兼上一人
訴訟代理人    Ｆ○○
                          2巷.
被      告    庚○○
                          0巷.
              辛○○
上  一  人
訴訟代理人    吳炳輝  律師
被      告    乙○○
              丙○○
兼上二人共同
訴訟代理人    甲○○
被      告    巳○○
              玄○○
              Ｃ○○
              子○○
兼上四人共同
訴訟代理人    Ｂ○○
被      告    丑○○
訴訟代理人    蔡文斌  律師
              王建強  律師
              李育禹  律師
              王盛鐸  律師
被      告    癸○○
              Ｇ  ○
              申○○
              Ａ○○
              亥○○
兼上五人共同
訴訟代理人    地○○
被      告    卯○○
                          17.
              戌○○
上  一  人
訴訟代理人    辰○○
被      告    酉○○
                        之5
              壬○○
                          63.
上  一  人
訴訟代理人    宇○○○
被      告    寅○○
上二被告共同
訴訟代理人    未○○
                          5.
被      告    天○○
上一人共同
法定代理人    戊○○
              宙○○
上二人共同
訴訟代理人    黃○○
上列當事人間請求分割共有物事件，經本院於民國98年5月12日
言詞辯論終結，判決如下：
    主  文
原告與被告共有之坐落臺南縣西港鄉○○○段二九四之一地號、
地目建、面積九一八五平方公尺土地准予分割如附圖五所示，其
中編號甲部分、面積一一六三平方公尺，分歸被告庚○○、Ｆ○○取得，並依原應有部分比例即各二分之一保持共有；編號乙部
分面積一一六三平方公尺，分歸被告午○○取得；編號丙部分、
面積二九一平方公尺，分歸被告辛○○取得；編號丁部分、面積
二九一平方公尺，分歸被告丑○○取得；編號戊部分、面積一一
六三平方公尺，分歸被告Ｈ○○、戌○○、酉○○、壬○○、寅
○○、天○○取得，並依原應有部分比例即各六分之一保持共有
；編號己部分、面積一一六三平方公尺，分歸被告乙○○、丙○○、甲○○取得，並依原應有部分比例即被告甲○○六分之四、
被告乙○○、丙○○各六分之一保持共有；編號庚部分、面積五
八０平方公尺，分歸被告癸○○、Ｇ○、申○○、Ａ○○、亥○○、地○○、卯○○公同共有；編號辛部分、面積一一六三平方
公尺，分歸被告巳○○、玄○○、Ｃ○○、子○○、Ｂ○○取得
，並依原應有部分比例即各五分之一保持共有；編號壬部分、面
積一一六三平方公尺，分歸原告丁○○取得；編號癸部分、面積
一０四五平方公尺，分歸被告Ｄ○○取得。
訴訟費用新臺幣捌萬貳仟貳佰零玖元由兩造各依應有部分比例即
如附表所示金額負擔。
    事實及理由
一、本件被告辛○○經合法通知，未於最後言詞辯論期日到場，
    核無民事訴訟法第386條所列各款情形，爰依原告之聲請，
    就被告辛○○部分由其一造辯論而為判決。
二、原告起訴主張：
  (一)緣坐落台南縣西港鄉○○○段294-1地號、地目建、面積918
    5平方公尺土地（下簡稱系爭土地），係原告與被告等於民
    國83年6月18日因和解而成為共有關係，各應有部分如附表
    所示，並約定於97年1月12日協議分割共有物，經原告迭次
    催促，被告均置之不理，爰依民法第823條、第824條規定提
    起本訴。
  (二)原告所主張如附圖三所示之甲案係依公平、比例原則分割，
    裡面土地經濟價格較低，理應分割方正；而面臨道路三角窗
    黃金地經濟價格較高，理應遷就一些；不符合經濟效益之畸
    零地，共有人都避之唯恐不及，故採所有共有人依比例原則
    持分共有，所有共有人都丟棄之畸零地，有無持分持有已無
    重要，日後應無紛爭，若甲案不公平，原告分割所得之地願
    無條件與不同意之被告交換。
  (三)被告庚○○等2人與申○○等7人主張系爭土地如附圖三所示
    J部分不願持分，顯係系爭土地如附圖三所示J部分確為無經
    濟價值之地，為符合公平原則，就分割後取得土地面積較其
    應有部分比例為少者，每平方公尺以系爭土地公告現值4折
    （2,500元×40%=1,000元）補償，或原告同意以同一價格出
    售給反對共有持分之被告等，以示公平。
  (四)丁案內容中：被告Ｈ○○等6人分得土地呈「ㄅ」字形、被
    告辛○○分得土地呈窄長條型、被告甲○○等3人分得土地
    呈梯字型、被告子○○等5人分得之土地為畸零地、原告丁○○分得土地亦為不規則畸零地，皆未符合建築經濟效益；
    僅被告Ｄ○○、午○○、Ｆ○○等2人及申○○等7人所分得
    土地符合建築經濟效益，惟該些土地面臨兩條道路三角窗黃
    金地，經濟價額較裡面昂貴，地形亦較四正漂亮，與公平原
    則不符。
  (五)就被告丑○○提出83年之分割協議書，原告主張協議書超過
    15年時效，已罹時效，再查台灣台南地方法院89年度訴字第
    1788號判決第21頁第9行：「縱認系爭分割協議書之條件已
    成就並有效，惟查該協議書就此部分係於83年4月15日約定
    ，嗣兩造於83年6月10日，既已就曾振榮、曾募榮所取得部
    分以外之餘額，達成訴訟上和解而同意『依原持分比例保持
    共有』，且此訴訟上之和解成立者，與確定判決有同一之效
    力，則前此系爭分割協議書中就有關第二次分割之協議，即
    因兩造嗣後變更其意思表示，並成立由兩造『依原持分比例
    保持共有』之訴訟上和解而失效或當然視為撤銷而不生效力
    ，故被告猶執該協議書中已失效或不生效力之第9條約定請
    求被告履行契約，即屬無稽。」次查，於89年度訴字第1788
    號訴訟中，被告Ｄ○○、Ｈ○○抗辯該分割協議書對其二人
    不發生效力，原告不認同分割協議書，被告庚○○、Ｆ○○
    、辛○○則皆認要以應有部分分割，而不同意按該分割協議
    書分割，其餘被告則未於89年度訴字第1788號訴訟中做任何
    聲明或陳述。復查，被告丑○○主張現有6米規劃道路應由
    所有共有人共有持分，卻反對原告主張甲案J部分因隸屬畸
    零地而由所有共有人共有持分之主張，顯前後矛盾，未替全
    體共有人之共同利益著想。再者，上揭現有6米規劃道路應
    分割後隸屬各所有權人所有土地位置上，以落實裁判分割之
    意旨，且原告丁○○、被告Ｈ○○、戌○○、酉○○、壬○○、寅○○、天○○、Ｂ○○、子○○、玄○○、Ｃ○○、
    巳○○等12人均不贊同現有6米規劃道路保持共有，是被告
    丑○○提出之分割協議書對全體共有人應屬無效。
  (六)並聲明：准將坐落台南縣西港鄉○○○段294-1地號，建地
    ，9185平方公尺，以原物按各共有人應有部分比例分配於原
    被告，其地號位置如分割方案圖分割定之。
三、被告則辯稱：
  (一)被告Ｄ○○部分：
    同意分割，惟不同意原告提出之甲案，因甲案會產生共有地
    ，問題還是沒有解決，希望可依如附圖五所示修正丁案分割
    ；另就被告丑○○提出83年之分割協議書，伊同意當時的分
    割。並聲明：原告之訴駁回。
  (二)被告午○○部分：
    同意分割，惟不同意原告提出之甲案，希望可依修正丁案分
    割；另就被告丑○○提出83年之分割協議書，當時伊確有簽
    該協議書，被告壬○○主張係因被告丑○○、午○○當時對
    被告Ｈ○○提起訴訟，致該協議書未能履行，惟該協議書係
    因當時有人不同意而未履行，伊對被告Ｈ○○提起訴訟與系
    爭土地分割無關。並聲明：原告之訴駁回。
  (三)被告甲○○、乙○○、丙○○部分：
    同意分割，希望可依修正丁案分割，分割後願依原應有部分
    比例保持共有；另就被告丑○○提出83年之分割協議書，被
    告甲○○謂其曾蓋指印於該協議書上，而被告乙○○、丙○○繼承訴外人邱德賢應有部分。並聲明：原告之訴駁回。
  (四)被告庚○○、Ｆ○○部分：
    原告所主張之甲案，顯未由東往西測量，依每位共有人的現
    住位置複丈，顯有違公平分割，亦不符合共有人同意分割方
    案之意，甲案還會產生共有地，將來仍會有爭議，故希望可
    依修正丁案分割，並願依原應有部分比例保持共有；另就被
    告丑○○提出83年之分割協議書，被告庚○○、Ｆ○○當初
    渠等確有簽該協議書，其二人是繼承訴外人曾文泰的應有部
    分。並聲明：原告之訴駁回。
  (五)被告辛○○部分：
    被告辛○○未於最後言詞辯論期日到場，據以之前到場所為
    之陳述略以：
  1.被告丑○○提出之修正丁案，係經多數共有人同意，且被告
    丑○○所有二樓建物亦不致遭拆除部分，得以保持完整，且
    該方案以共有人目前占有位置予以分配通行便利，不致因部
    分拆除而影響整體之使用，符合占有現狀及公平原則，與原
    告主張之甲案必須拆除全部建物無一倖免相比，顯較為妥適
    之方案。
  2.原告所主張之方案雖係完整之分配，但必須拆除全部建物後
    重新建築，對於資力較差之共有人，恐無法負擔此鉅額重建
    費用，而被告丑○○所建二層樓房亦必須拆除，所費不貲，
    僅有利於原告本身之規劃，故僅得少數共有人之同意，顯不
    適宜。
  3.另就被告丑○○提出83年之分割協議書，伊係繼承訴外人曾
    劉界的應有部分。
  4.並聲明：請求判准兩造共有系爭土地准予分割如附圖五之修
    正丁案。
  (六)被告巳○○、玄○○、Ｃ○○、Ｂ○○、子○○部分：
    同意原告所提出之甲案，分割後並願依原應有部分比例保持
    共有，因甲案分出之土地較完整，縱有畸零地產生，畸零地
    面積亦不大，若有畸零地之產生，渠等願意放棄；若採丁案
    會有畸零地產生，且較不公平，分得好部分的人就很好，分
    得不好部分的人就很差；另就被告丑○○提出83年之分割協
    議書，被告Ｂ○○表示該協議書由訴外人即其父曾煌玉辦理
    ，伊並不清楚，由於曾煌玉並不識字，應是別人叫他蓋指紋
    ，曾煌玉即照做，並對該協議書主張時效抗辯。並聲明：原
    告之訴駁回。
  (七)被告丑○○部分：
  1.兩造於83年4月14日就系爭土地所簽立之分割協議書，該協
    議書上之共有人，與目前系爭土地共有人之關係，陳述如下
    ：協議書上午○○部分現仍為被告午○○所有；甲○○部分
    現仍為被告甲○○所有；邱德賢部分由被告丙○○、乙○○
    所繼承；曾文泰部分由被告Ｆ○○、庚○○所繼承；丁○○
    部分現仍為原告丁○○所有；Ｄ○○部分現仍為被告Ｄ○○
    所有；曾煌玉部分由被告Ｂ○○、子○○、曾進展、Ｃ○○
    、巳○○所繼承；曾自部分由被告丑○○所繼承；曾留界部
    分由被告辛○○所繼承；曾大和部分由被告地○○、卯○○
    、癸○○、Ｇ○、申○○、曾詩涵、亥○○等7人共同繼承
    ；Ｈ○○部分，除部分仍由被告Ｈ○○所有外，餘由被告戌
    ○○、酉○○、壬○○、寅○○、天○○所購買。於本院84
    年訴字第1602號案件中，當時全體共有人均同意依該分割協
    議書第5條規定按原使用部分予以分割，嗣後被告Ｈ○○因
    故反對而作罷。
  2.由於未有任何當事人爭執該分割協議為無效，被告丑○○於
    98年4月14日就該協議書為上開主張，亦未罹於時效，原告
    逕訴請法院裁判分割共有物，顯無權利保護之必要，依最高
    法院59年台上字第1198號判例意旨，應予以駁回。該分割方
    案與修正丁案，均同以使用現狀為方案，另依上開協議書第
    二條規定：「所有坐落於該共有持分之既成道路，及認同規
    劃道路所占之面積由各持分人按面積之大小比率共同分擔所
    損害之面積」等語，所謂既成道路，則如佳圖謄字第001630
    號地籍圖謄本所示黃色部分，即分割為294之12地號，並於
    89年8月9日完成登記在案，足證兩造仍有履行上開協議之情
    事；所謂規劃道路，如佳圖謄字第001630號地籍圖謄本虛線
    部分所示，為現有之6米規劃道路，而桃紅色部分，依上開
    協議，應由各持分人按面積之大小比率共同分擔，由兩造保
    持共有。
  3.至原告謂本件被告等主張依使用現況，儘取面臨道路之精華
    部分，而將如同布疋剪裁剩餘之廢料推給原告等語，然系爭
    土地共有人，居住於現狀土地已有五代，百年以上之久，土
    地雖無分割，卻有默示的分管使用至少一世紀以上，並非因
    今日之分割案始來爭取面臨道路之精華地。況鄉村區本無精
    華與不精華之區分，原告所居住之地現狀為北臨道路約20公
    尺，深長約60公尺，南面積寬大，為原告之養鴨地。如今將
    南面的養鴨地規劃為共有，將深長的土地，改變為東西向寬
    廣的土地，企求將原本面臨道路20公尺改變為44公尺，致鄰
    居的土地利用都要向東移，房屋將遭遇拆除的命運，實不足
    採。再者，系爭土地依上開協議書第3、4、9條，分別於84
    、89年間分割增加294之12、294之13、294之14、294之15地
    號土地，並完成登記在案，當時兩造均無異議，原告竟事過
    境遷，另提與原分割協議差異甚大之甲方案，顯違反誠信原
    則。
  4.並聲明：原告之訴駁回。
  (八)被告癸○○、Ｇ○、申○○、Ａ○○、亥○○、卯○○、地
    ○○部分：
    不同意原告所提之甲案，而同意修正丁案之分割方案，並願
    依原應有部分保持共有；另就被告丑○○提出83年之分割協
    議書，被告等人係繼承訴外人曾大和的應有部分。並聲明：
    原告之訴駁回。
  (九)被告Ｈ○○、曾昭勝、酉○○、壬○○、寅○○、天○○部
    分：
    同意以甲案分割，因甲案分得之土地較方正，方便以後蓋屋
    ，並同意原告所提出之系爭土地補償金額，分割後並願依原
    應有部分比例保持共有。另就被告丑○○提出83年之分割協
    議書，被告Ｈ○○謂雖伊曾於該協議書蓋指印，但伊主張都
    是過去的事了；被告曾昭勝、酉○○、壬○○、寅○○、天
    ○○，則因當時土地登記在被告Ｈ○○名下，且其未參與簽
    訂協議書之過程，故不承認該協議書之效力，當初協議書未
    履行，係因被告丑○○與午○○曾對被告Ｈ○○提起訴訟，
    渠等並對該協議書主張時效抗辯。並聲明：原告之訴駁回。
四、兩造經本院依民事訴訟法第271條之1準用第270條之1第1項
    第3款規定曉諭闡明後，整理並協議簡化爭點如下：
  (一)兩造不爭執事項：
  1.系爭土地為兩造共有，應有部分均如土地登記謄本所載。
  2.系爭土地地上物與使用現況即分管狀態如本院97年5月19日
    現場勘驗測量筆錄所載 (即如附表所示)，及台南縣佳里地
    政事務所97年7月17日函所附複丈成果圖2份所繪測之位置(
    即如附圖一、二所示)。
  3.系爭土地分割後，被告Ｈ○○、戌○○、酉○○、壬○○、
    寅○○、天○○願依原應有部分比例保持共有；乙○○、丙○○、甲○○願依原應有部分比例保持共有；Ｆ○○、庚○○願依原應有部分比例保持共有；巳○○、玄○○、Ｃ○○
    、子○○、Ｂ○○願依原應有部分比例保持共有；癸○○、
    Ｇ○、申○○、Ａ○○、亥○○、地○○、卯○○願依原應
    有部分保持共有，其餘共有人分割後成為單獨所有。
  4.除被告丑○○於系爭土地上之鋼筋水泥二層樓房希望於分割
    後仍保留不願拆除外，餘共有人對現有土地上之地上物於分
    割後，如占有他共有人分割取得之土地，願將建物拆除。
  (二)兩造爭執事項：
  1.原共有人於83年4月15日協議分割後，原告是否不得再提本
    件分割共有物訴訟，請求為裁判分割？
  2.如得提分割共有物訴訟，系爭土地應如何分割始符大多數共
    有人之利益？
    (1)原告丁○○及被告Ｈ○○、巳○○、玄○○、Ｃ○○、子
      ○○、Ｂ○○、戌○○、酉○○、壬○○、寅○○、天○○就系爭土地分割採如附圖三所示之甲案。
    (2)被告丑○○、Ｄ○○、午○○、Ｆ○○、庚○○、辛○○
      、乙○○、丙○○、甲○○、癸○○、Ｇ○、申○○、Ａ
      ○○、亥○○、地○○、卯○○就系爭土地分割原採如附
      圖四所示之丁案，嗣均改採如附圖五所示之修正丁案。
  3.如共有人不能依其應有部分比例分割，其補償金應如何計算
    ？
五、本院之判斷：
  (一)原共有人於83年4月15日協議分割後，原告是否不得再提本
    件分割共有物訴訟，請求為裁判分割？
  1.按共有人就共有物已訂立協議分割契約者，縱使拒絕辦理分
    割登記，當事人亦僅得依約請求履行是項登記義務，而不得
    訴請法院按協議之方法，再為分割共有物之判決，固有最高
    法院59年台上字第1198號判例意旨可資參照。惟各共有人得
    隨時請求分割共有物，又共有物之分割，依共有人協議之方
    法行之，分割之方法不能協議決定者，法院得因任何共有人
    之聲請，以原物分配於各共有人，民法第823條第1項前段、
    第824條第1項第1款分別定有明文。此項規定，旨在消滅物
    之共有狀態，以利融通與增進經濟效益。不動產共有人協議
    分割後，其辦理分割登記請求權之消滅時效完成，共有人中
    有為消滅時效完成之抗辯而拒絕給付者，該協議分割契約既
    無從請求履行，協議分割之目的無由達成，於此情形，若不
    許裁判分割，則該不動產共有之狀態將永無消滅之可能，揆
    諸分割共有物之立法精神，自應認為得請求裁判分割，同院
    81 年台上字第2688號判例亦可供參照。是以共有人於協議
    分割後，若因故不能依協議分割請求履行，協議分割之目的
    無由達成，揆之前揭最高法院81年台上字第2688號判例意旨
    ，應許共有人訴請裁判分割。
  2.被告丑○○主張原共有人即訴外人邱德賢、曾文泰、曾煌玉
    、曾自、曾留界、曾大和與原告丁○○、被告Ｄ○○、Ｈ○○、午○○、甲○○等人前於83年4月15日簽立分割協議書
    ，協議分割系爭土地等情，固據提出分割協議書供參 (見本
    院卷3第150至153頁)，依該協議書內容第9點所載，除原共
    有人曾振榮、曾募榮兄弟先行分割，待法院裁判分割完成後
    ，再按該協議進行第2次分割等情，嗣原共有人於本院82年
    度重訴字第41號分割共有物事件中於83年6月10日達成訴訟
    上和解，系爭土地 (即該和解筆錄附圖所示A部分)除曾振榮
    、曾募榮外，由其餘共有人即訴外人邱德賢、曾文泰、曾煌
    玉、曾自、曾留界、曾大和與原告丁○○、被告Ｄ○○、Ｈ
    ○○、午○○、甲○○等人依原應有部分比例保持共有等情
    ，亦有原告提出之上開和解筆錄 (見本院卷3第232至237頁)
    可稽，並經本院調取上開事件卷宗核閱無訛。
  3.而上開分割協議書既載明由曾振榮、曾募榮先行分割，再依
    該協議進行第2次分割，其餘共有人於嗣後成立訴訟上和解
    ，除原共有人曾振榮、曾募榮另分割後單獨取得所有權外，
    系爭土地即由其餘共有人依原應有部分比例保持共有，則其
    餘共有人既已有上開分割協議，依前開最高法院59年台上字
    第1198號判例意旨，原告本應僅能依分割協議訴請其餘共有
    人履行，不得再請求分割共有物。但其後訴外人曾自及被告
    午○○本於上開分割協議書訴請其餘共有人即丁○○、Ｄ○○、Ｈ○○、曾大和、甲○○、曾文泰之繼承人Ｆ○○、庚○○、曾留界之繼承人辛○○、邱德賢之繼承人乙○○、丙○○、曾煌玉之繼承人巳○○、玄○○、Ｃ○○、子○○、
    Ｂ○○履行協議結果，經本院89年度訴字第1788號民事判決
    ，以共有人嗣後係以訴訟上和解分割，而非裁判分割，依該
    協議分割之條件未成就為由，駁回渠等請求，復因兩造未上
    訴而告確定等情，亦有原告提出之上開民事判決書 (見本院
    卷3第178至194頁)，及本院調取上開民事卷宗核閱屬實。
  4.而除別有規定外，確定之終局判決就經裁判之訴訟標的，有
    既判力。確定判決，除當事人外，對於訴訟繫屬後為當事人
    之繼受人者，及為當事人或其繼受人占有請求之標的物者，
    亦有效力，民事訴訟法第400條第1項、第401條第1項分別定
    有明文。訴外人曾自及被告午○○本於上開分割協議書訴請
    其餘共有人履行，既經本院89年度訴字第1788號民事判決，
    駁回渠等請求確定，依上開民事訴訟法第400條第1項規定，
    該確定判決對當時為當事人之全體共有人均有既判力，不得
    再行起訴請求。而嗣後共有人曾大和之應有部分由被告癸○○、Ｇ○、申○○、Ａ○○、亥○○、地○○、卯○○繼承
    而公同共有，被告Ｈ○○之應有部分其中部分以買賣為原因
    分別移轉予被告戌○○、酉○○、壬○○、寅○○、天○○
    所繼受取得而成為共有人，依上開民事訴訟法第401條第1項
    規定意旨，該確定判決對本件兩造均有效力，即均應受該確
    定判決之既判力所拘束而不得再起訴請求共有人依上開分割
    協議書履行，該協議分割契約既無從請求履行，協議分割之
    目的無由達成，於此情形，若不許裁判分割，則該不動產共
    有之狀態將永無消滅之可能，揆諸分割共有物之立法精神及
    前開最高法院81年台上字第2688號判例意旨，自應認原告得
    起訴請求為裁判分割，被告丑○○以原共有人間於83年4 月
    15日已有協議分割為由，辯稱原告不得起訴請求裁判分割云
    云，尚非可採。又被告丑○○既不得持上開分割協議書作為
    本件訴請裁判分割之抗辯事由，則原告與其餘被告所為上開
    協議分割請求權已罹時效云云之抗辯，既對判決結果無影響
    ，本院自無庸再予審酌，附此說明。
  5.承上所述，原告主張系爭土地為兩造共有，其應有部分各如
    附表所示，又系爭土地之編定使用分區係鄉村區之乙種建築
    用地，依其使用目的並無不能分割之情形，業據提出土地登
    記謄本為證，被告對此亦不爭執，堪信原告上開主張為真實
    ，且兩造就系爭土地無法依協議分割之約定履行等情，亦經
    本院認定如上。從而，依上開民823條第1項規定及最高法院
    81年台上字第2688號判例意旨，原告請求分割系爭土地，洵
    屬有據，應予准許。
  (二)原告既得訴請裁判分割系爭土地，則應如何分割，始稱適當
    ，茲分述本院認定之理由如下？
  1.按請求分割共有物之訴，應由法院依民法第824條命為適當
    之分配，不受任何共有人主張之拘束（最高法院74年度第1
    次民事庭會議決議參照）。又分割共有物時，法院應參酌當
    事人之聲明、共有物之性質、經濟效用及全體共有人之利益
    等因素，公平為之。且分割共有物，以消滅共有關係為目的
    。法院裁判分割共有土地時，除因該土地內部分土地之使用
    目的不能分割（如為道路）或部分共有人仍願維持其共有關
    係，應就該部分土地不予分割或准該部分共有人成立新共有
    關係外，應將土地分配於各共有人單獨所有（最高法院69年
    台上字第1831號判例參照）。
  2.本件原告丁○○及被告Ｈ○○、巳○○、玄○○、Ｃ○○、
    子○○、Ｂ○○、戌○○、酉○○、壬○○、寅○○、天○○就系爭土地分割表示採如附圖三所示之甲案。被告丑○○
    、Ｄ○○、午○○、Ｆ○○、庚○○、辛○○、乙○○、丙○○、甲○○、癸○○、Ｇ○、申○○、Ａ○○、亥○○、
    地○○、卯○○就系爭土地分割表示採如附圖五所示之修正
    丁案。則以何分割方案較為可採，茲分述本院之理由如下：
  (1)系爭土地分割後，被告Ｈ○○、戌○○、酉○○、壬○○、
    寅○○、天○○表示願依原應有部分比例保持共有；被告乙○○、丙○○、甲○○表示願依原應有部分比例保持共有；
    被告Ｆ○○、庚○○願依原應有部分比例保持共有；被告巳
    ○○、玄○○、Ｃ○○、子○○、Ｂ○○願依原應有部分比
    例保持共有；被告癸○○、Ｇ○、申○○、Ａ○○、亥○○
    、地○○、卯○○乃公同共有應有部分，於分割後所取得之
    土地自應維持公同共有之狀態，則依上開最高法院69年度台
    上字第1831號判例意旨，渠等自得就所分得之土地維持共有
    ，其餘部分則分配予其餘共有人單獨所有。
  (2)系爭土地北邊及西邊臨產業道路，東臨既成道路，南臨私設
    巷道，其上現有建物與共有人各別使用狀況分如附表及附圖
    一、二所示等情，業經本院會同地政事務所人員履勘現場查
    明及在場之共有人供陳屬實，製有勘驗測量筆錄、現場草圖
    、照片可憑 (見本院卷1第100至132頁)，及台南縣佳里地政
    事務所97年7月17日函及所附複丈成果圖2份存卷可考 (見本
    院卷1第161至165頁)。
  (3)而系爭土地上之建物，除被告丑○○於系爭土地上之鋼筋水
    泥二層樓房希望於分割後仍保留不願拆除外，餘共有人對現
    有土地上之地上物於分割後，如占有他共有人分割取得之土
    地，雖均表示願將建物拆除等情。然除被告丑○○所有如附
    圖二所示C部分之建物屬RC造二層樓房，約建造1、20年，該
    建物經濟價值較高，如因分割致須拆除，恐害於社會經濟，
    自應考慮外，其餘建物雖均為磚造石棉瓦之平房、豬舍、廁
    所、浴室或鴿舍，多已建造30餘年以上，然上開建物現尚堪
    使用，並由共有人或共有人之親屬長久居住使用中，若分割
    後悉數遭拆除，自不利於全體共有人，故本件分割系爭土地
    之方案，於不影響分割後土地之利用與其經濟價值之前提下
    ，除被告丑○○前開建物外，其餘建物於分割系爭土地時，
    自須考量建物坐落土地之現況而予以分割，使分割後須拆除
    之建物較少者為佳，至被告Ｄ○○置放如附圖二所示R部分
    之地上物乃為可移動式之貨櫃，既可隨時移除，分割自亦無
    須考量其坐落之位置。則比較附圖三之甲案與附圖五之修正
    丁案，甲案中，分割後除巳○○、玄○○、Ｃ○○、子○○
    、Ｂ○○共有之建物 (即如附圖二所示編號P之建物)係坐落
    渠等分得之土地上外，其餘建物將因跨越分割線或坐落在分
    割後他人分得之土地上，而悉數須予拆除，實不利多數共有
    人之利益，而修正丁案可保留較多數共有人現使用之建物，
    免於分割後遭拆除，自較有利於多數共有人。
  (4)又法院分割共有物，固不受共有人現實使用現狀之拘束，然
    若依使用現狀分割，無顯失公平或不合經濟利益之情形者，
    法院自應予以尊重。而系爭土地全體共有人使用現狀如附表
    及附圖一、二所示，已如前述。另系爭土地原共有人曾於83
    年4月15日協議分割，亦如前述，該協議書業經本院84年度
    訴字第1602號移轉贈與物事件 (嗣經台灣高等法院台南分院
    86 年度上字第123號、最高法88年度台上字第3300號駁回上
    訴確定)，經共有人於該事件中所抗辯之爭點，本於兩造言
    詞辯論後，於判決理由中認定真正屬實，亦經本院調取上開
    相關案件卷宗核閱屬實，法院於確定判決理由中，對訴訟標
    的以外當事人所主張或抗辯之重要爭點，本於兩造辯論之結
    果所為之判斷結果，除有顯然違背法令，或當事人提出新訴
    訟資料足以推翻原判斷之情形外，於同一當事人間，就與該
    重要爭點有關之他訴訟，不得再為相反之主張，法院亦不得
    作相異之判斷 (最高法院96年度台上字第2569號判決意旨參
    照)。而共有人曾依該協議書之內容繪製分割圖等情，亦有
    本院84年度訴字第1602號移轉贈與物事件之原告邱文吉提出
    之分割圖附於該案卷可憑，比對該分割圖與本院履勘現場時
    請地政機關依兩造之指示繪製兩造在系爭土地上使用範圍之
    現場狀況圖 (即附圖一)，兩者相似，再參酌系爭分割協議
    書第5條約定：「各持分人自行與鄰界土地持分人先行定界
    ，待正式分割完成時，若所有權狀與現地坪數有所出入，每
    坪新臺幣貳仟元相互補償」等語，顯見83年4月15日原共有
    人協議分割時，有以共有人在系爭土地上現實使用地上物所
    在位置予以分割之共識，而分割協議既係全體共有人本於自
    由意志下，全體達成一致而成立，自應為全體共有人及其繼
    受人遵守，始符契約之誠信原則。雖因嗣後共有人於83年6
    月10日訴訟上和解分割，將原共有人曾振榮、曾募榮之應有
    部分自系爭地號分割而成為單獨所有，而將系爭土地由其餘
    共有人依原應有部分比例保持共有，本待依上開分割協議書
    之約定內容為第二次分割，詎因本院89年度訴字第1788號民
    事判決，以共有人於本院82年度重訴字第41號分割共有物事
    件，乃以訴訟上和解方式分割，非裁判分割之方式，認為不
    符協議書第9條之約定條件，而駁回被告午○○及共有人曾
    自請求履行分割協議之訴訟，復因判決確定而有既判力，致
    全體共有人不得再訴請法院判決履行分割協議，然上開本院
    89 年度訴字第17 88號民事判決並非認原分割協議有何違反
    強制規定或公序良俗之處而駁回當時原告之請求，且依分割
    協議書分割仍是當時全體共有人關於分割方法之共識，且亦
    較符合共有人及其繼受人長久以來使用系爭土地之現實狀況
    ，自應為全體共有人及其繼受人遵守，始符契約之誠信原則
    ，而比較附圖三之甲案與附圖五之修正丁案，對照附圖一現
    共有人之使用分布狀況，又以修正丁案較為符合，自亦較為
    可採。
  (5)再按畸零地係指建築法第3條所規定面積狹小或地界曲折之
    基地；而所謂面積狹小基地，係指建築基地正面路寬7公尺
    以下至超過25公尺，而深度與寬度未達一定之標準而言，即
    以本件系爭土地為乙種建築用地為例，縱土地正面路寬最大
    超過25公尺以上，其土地最小寬度為4公尺，最小深度為16
    公尺（依此計算，最小面積需為64平方公尺），台南縣畸零
    地使用規則第3條規定可資參酌，而不論採甲案或修正丁案
    ，分割後之土地面積均未小於法定最小面積，均無畸零地產
    生之疑慮，原告主張採修正丁案，其所分得之土地呈不規則
    畸零地云云，應非可採，反係依甲案，除原表示願意於分割
    後保持共有之共有人部分分歸渠等保持共有，其餘單獨所有
    外，另分割出如附圖三所示J部分，乃是由採甲案之共有人
    即原告與被告Ｈ○○、巳○○、玄○○、Ｃ○○、子○○、
    Ｂ○○、戌○○、酉○○、壬○○、寅○○、天○○等人再
    保持共有，除不符合地上物使用現狀，因此使位於J部分上
    之地上建物須拆除外，因J部分呈相當不規則之形狀，渠等
    將來分割時，不僅分割之困難度增加，不利於該筆土地將來
    之利用，依渠等應有部分分割亦恐將有畸零地之產生，復因
    此強使其餘共有人均不能按渠等應有部分分割，分割後之土
    地面積互有增減，致彼此另須以給付補償金之方式為之，使
    法律關係更為複雜化，應非妥適之分割方案。
  (6)另比較甲案與修正丁案之方割方案，其中被告巳○○、玄○○、Ｃ○○、子○○、Ｂ○○等人在2案中分得之位置相同
    、土地形狀相若，採何分割分案對渠等影響不太，又雖修正
    丁案中，原告丁○○與被告Ｈ○○、戌○○、酉○○、壬○○、寅○○、天○○等人分得之土地形狀，不若甲案之土地
    地形方正，然原告丁○○與被告Ｈ○○、戌○○、酉○○、
    壬○○、寅○○、天○○等人，分割後之土地面積均高達1,
    163平方公尺，且均有臨路，土地利用並無困難，且比較渠
    等長久以來在系爭土地之使用狀況 (如附圖一所示編號ㄍ、
    ㄉ部分)，其地形即非方正，渠等若利用本件土地分割之機
    會，而採用如甲案之分割方式，不僅有違83年原共有人之分
    割協議，亦有違共有人長久以來使用土地之現狀，亦將使分
    割後坐落於原告丁○○土地上之建物，及分割後坐落於被告
    Ｈ○○、戌○○、酉○○、壬○○、寅○○、天○○等人土
    地上被告丑○○之建物遭拆除之結果，反有失公平。
  (7)是故，本院審酌系爭土地之地形、使用現況、臨路情形、各
    共有人應有部分之比例與其意願、各人分得部分方正完整利
    於將來使用，並兼顧各共有人分得部分之價值，以增加分得
    土地使用上之經濟效益，及原共有人於83年間分割系爭土地
    之協議等一切情狀，認如附圖五所示修正丁案之分割方案，
    符合系爭土地分割之整體效益及共有人全體之利益，應可採
    取。
六、綜上所述，系爭土地依其使用目的並非不能分割，共有人間
    亦無不能分割之約定，然迄今未能協議分割，又本院綜上一
    切情狀，認附圖五所示修正丁案之分割方案符合土地分割之
    經濟效用及共有人全體之利益，堪認係適當、公允之分割方
    法。從而，原告本於共有人之資格，起訴請求就系爭土地予
    以分割，即屬正當，應予准許，本院因而准分割系爭土地如
    主文第1項所示。
七、又法院為終局判決時，原則上應依職權為訴訟費用之裁判，
    民事訴訟法第87條第1項定有明文。又本件雖准原告之請求
    ，分割系爭土地，然分割方法係法院考量全體共有人之利益
    後，依職權所為之決定，原告既為共有人之一，亦同受其利
    ，若全由敗訴當事人負擔訴訟費用顯失公平，爰依民事訴訟
    法第80條之1規定，命勝訴之原告亦負擔部分之訴訟費用，
    查本件第一審裁判費新臺幣 (下同)29,809 元，因測量支出
    規費52,400元 (其中原告支出38,000元，被告辛○○支出12
    ,000 元，被告丑○○支出2,400元)，共計82,209元，應依
    共有人應有部分比例各自負擔如主文第2項所示。
八、至被告辛○○提出抵押權人郭燕華、己○○出具之同意書
    (見本院卷3第229頁)，主張依修正民法規定抵押權人同意將
    所設定之抵押權登記轉載於分割後原告丁○○取得之土地上
    ，並請求本院將同意之內容載入判決理由內等語。查新修正
    民法物權篇第824條之1第2項固規定共有物分割後，關於應
    有部分有抵押權者，經權利人同意，其權利移存於抵押人所
    分得之部分，然新法於98年1月23日經總統公布，依民法物
    權篇施行法第24條第2項規定，自公布6個月即98年7月23日
    始施行，迄本件言詞辯論終結前，既尚未施行，則被告辛○○請求將上開內容載入判決書內，即無理由，附此說明。
九、據上論結，本件原告之訴為有理由，應依民事訴訟法第385
    條第1項前段、第80條之1、第78條、第85條第1項但書、第
    2項，判決如主文。
中    華    民    國    98    年    5     月    26    日
                  民事第三庭  法  官  高榮宏
以上正本係照原本作成。
如對本判決上訴，須於判決送達後20日內向本院提出上訴狀。
中    華    民    國    98    年    5     月    26    日
                              書記官  陳淑芬
┌──────────────────────────────────────┐
│附表：                                                                      │
├─┬───┬─────┬──────┬───────────────────┤
│編│共有人│應有部分  │應負擔之訴訟│ 系爭土地之地上物與使用狀況           │
│號│      │          │費用(新台幣)│                                      │
├─┼───┼─────┼──────┼───────────────────┤
│ 1│丁○○│1266/10000│10,408元    │有加強磚造三合院，原告單獨所有，現由原│
│  │      │          │            │告及其家人居住使用中，已建40餘年。其餘│
│  │      │          │            │為空地，僅種1株絲瓜。                 │
├─┼───┼─────┼──────┼───────────────────┤
│ 2│Ｄ○○│1139/10000│9,363元     │有貨櫃屋（已放置5、6年）、1層鐵皮屋（ │
│  │      │          │            │已蓋10幾年）各1棟，鐵皮屋緊鄰Ｄ○○所 │
│  │      │          │            │有門牌號碼西港鄉南海村東港15-13號房屋 │
│  │      │          │            │，做為倉庫使用，其餘空地種植竹子、椰子│
│  │      │          │            │、芭樂、香蕉、芒果。                  │
├─┼───┼─────┼──────┼───────────────────┤
│ 3│午○○│1266/10000│10,408元    │有加強磚造三合院在上面，為午○○所有，│
│  │      │          │            │已建4、50年，現借給第三人無償居住。   │
├─┼───┼─────┼──────┼───────────────────┤
│ 4│辛○○│ 317/10000│2,606元     │有加強磚造三合院在上面，由辛○○及其母│
│  │      │          │            │居住使用，係辛○○單獨所有，已建30餘年│
│  │      │          │            │。另有一層磚造石棉瓦雞寮1棟。         │
├─┼───┼─────┼──────┼───────────────────┤
│ 5│丑○○│ 317/10000│2,606元     │有鋼筋水泥二層樓房在上面，未辦理登記，│
│  │      │          │            │係丑○○所有，現由丑○○一家人居住使用│
│  │      │          │            │，已建1、20年。旁並有磚造石棉瓦平房1棟│
│  │      │          │            │，目前廢棄未使用，已建20幾年。        │
├─┼───┼─────┼──────┼───────────────────┤
│ 6│Ｈ○○│ 211/10000│1,735元     │有共有的加強磚造三合院，現由Ｈ○○及其│
├─┼───┼─────┼──────┤母居住使用中，已建4、50年。另有一層石 │
│ 7│戌○○│ 211/10000│1,735元     │棉瓦房1棟。                           │
├─┼───┼─────┼──────┤                                      │
│ 8│酉○○│ 211/10000│1,735元     │                                      │
├─┼───┼─────┼──────┤                                      │
│ 9│壬○○│ 211/10000│1,735元     │                                      │
├─┼───┼─────┼──────┤                                      │
│10│寅○○│ 211/10000│1,735元     │                                      │
├─┼───┼─────┼──────┤                                      │
│11│天○○│ 211/10000│1,735元     │                                      │
├─┼───┼─────┼──────┼───────────────────┤
│12│甲○○│ 843/10000│6,930元     │甲○○、乙○○及丙○○有建物加強磚造三│
├─┼───┼─────┼──────┤合院在上面，為該三人共有，現由甲○○、│
│13│乙○○│ 211/10000│1,735元     │ 丙○○及甲○○之父母居住，已建2、30年│
├─┼───┼─────┼──────┤ 。旁另有一層磚造瓦房1棟，已蓋30年以上│
│14│丙○○│ 211/10000│1,735元     │ ，目前無人居住，堆放農具。           │
├─┼───┼─────┼──────┼───────────────────┤
│15│庚○○│ 633/10000│5,204元     │ 借村長做綠化使用。                   │
├─┼───┼─────┼──────┤                                      │
│16│Ｆ○○│ 633/10000│5,204元     │                                      │
├─┼───┼─────┼──────┼───────────────────┤
│17│巳○○│1266/50000│2,081元     │ 有一層加強磚造石棉瓦房在上面，為曾福 │
├─┼───┼─────┼──────┤ 進、巳○○、玄○○、子○○及Ｃ○○所 │
│18│玄○○│1266/50000│2,081元     │ 共有，現由Ｂ○○之母居住，已建30餘年 │
├─┼───┼─────┼──────┤ 。                                   │
│19│Ｃ○○│1266/50000│2,081元     │                                      │
├─┼───┼─────┼──────┤                                      │
│20│Ｂ○○│1266/50000│2,081元     │                                      │
├─┼───┼─────┼──────┤                                      │
│21│子○○│1266/50000│2,081元     │                                      │
├─┼───┼─────┼──────┼───────────────────┤
│22│癸○○│ 632/10000│連帶負擔5,19│ 有加強磚造L型磚造石棉瓦一層屋在上面，│
├─┼───┤(由癸○○ │5元         │ 為地○○、癸○○、Ｇ○、申○○、曾婉 │
│23│Ｇ  ○│等7人公同 │            │ 茹、卯○○、Ａ○○7人共有，現由癸○○│
├─┼───┤共有)     │            │ 居住使用，已建4、50年。              │
│24│申○○│          │            │                                      │
├─┼───┤          │            │                                      │
│25│Ａ○○│          │            │                                      │
├─┼───┤          │            │                                      │
│26│亥○○│          │            │                                      │
├─┼───┤          │            │                                      │
│27│卯○○│          │            │                                      │
├─┼───┤          │            │                                      │
│28│地○○│          │            │                                      │
└─┴───┴─────┴──────┴───────────────────┘


司法院資訊處製作；財團法人民間司法改革基金會備份。
